【裁判字號】    87,重訴,17
【裁判日期】    890616
【裁判案由】    違反懲治盜匪條例等
【裁判全文】
臺灣桃園地方法院刑事判決                         八十七年度重訴字第一七號
    公  訴  人  臺灣桃園地方法院檢察署檢察官
    被      告  辛○○
    選任辯護人  乙○○
右列被告因違反懲治盜匪條例等案件，經檢察官提起公訴（八十七年度偵字第六九二
三、第八五０八號），本院判決如左：
        主  文
辛○○強劫而故意殺人，處死刑，褫奪公權終身。扣案之紅色延長線壹條及卷附簽帳
單上附著之「蕭承銘」偽造署名壹枚均沒收。扣案之台灣企銀提款卡壹枚發還被害人
丙○○。
        事  實
一、辛○○因其妻丁○○（另結）於民國（下同）八十七年四月二十四日進入桃園縣
    龍潭鄉○○路林子鈞婦產科生產，至八十七年四月三十日欲出院返家，惟因無工
    作亦無積蓄致無法繳納住院費用，辛○○遂於出院該日早上自醫院離開而邀同素
    有交情之蕭承銘一同至大溪鎮瑞興釣魚池釣魚，擬向蕭某借錢，迨至同日下午三
    時三十分許，蕭承銘因於每日下午四時，尚有載送凌雲國中學生放學之工作，乃
    與辛○○先行回到辛○○承租之桃園縣龍潭鄉○村○○路四七五號五樓租屋處後
    ，辛○○開口向蕭承銘借款，惟其尚積欠蕭承銘借款捌、玖萬元未還，而遭蕭承
    銘一口回絕，蕭承銘復反問何時還錢，引起辛○○不滿，頓萌殺人之犯意，並意
    圖為自己不法所有，以住處之電線延長線，由後環繞蕭承銘之脖子一圈，繼兩手
    交叉緊勒電線對其頸部施加重壓二、三分鐘致蕭承銘因外吸道阻塞窒息死亡而不
    能抗拒後，伸手將蕭承銘口袋內之皮包取走，手指上之金戒摘下，續將蕭承銘之
    頭部朝內，雙腳朝外推入床下，隨即將房門反鎖下樓，適遇房東而恐蕭承銘之屍
    體遭人發現，遂向房東借得鑰匙上樓查看，旋下樓返還錀匙，又再度上樓，至同
    日下午四時許，駕蕭承銘之汽車直奔林子鈞婦產科，抵達後即告知其妻丁○○伊
    殺死蕭承銘，丁○○聞言立生一同逃亡之意，惟因逃亡及出院均須現金且尚有一
    甫出生之嬰兒要安排人照顧，而強所得之蕭承銘皮包內僅有提款卡二張、信用
    卡及新台幣五、六百元之些許現金並不敷使用，二人遂先至醫院隔壁之龍潭郵局
    ，由丁○○以其中之一提款卡嚐試提款失敗，遭提款機沒收，續駕蕭承銘之汽車
    至八德市○○路新竹中小企銀用，同由丁○○以另一提款卡領錢，亦因密碼不符
    未能提領，再轉至台灣中小企銀提款，同未能得逞，該提款卡亦為提款機沒收。
    二人繼共同意圖為自己不法之所有，先由辛○○於當日晚間六時五十分許，持蕭
    承銘之銀行信用卡，假冒其名至八德市○○路二十六號黃淑娟經營之金長富銀樓
    以刷卡方式，購買金項鍊一條，並偽簽蕭承銘之姓名於簽帳單上，致黃淑娟陷於
    錯誤而交付項鍊一條，得手後，旋於當日晚間七時許至桃園縣八德市○○路七十
    七號金盛展銀樓，由丁○○將該項鍊以新台幣二萬一千五百四十元之價格出售予
    鄭淑萍，換取現金後，丁○○續從辛○○處收受其強盜所得之金戒指一只，出面
    至桃園縣八德市○○路十七號金瑞安銀樓，以二千八百九十三元之價格出售予該
    店負責人彭家寶，換取現金。二人見費用已有著落，即將信用卡放回蕭承銘之皮
    包內，置於蕭承銘汽車內，繼把車駛至八德市中興批發百貨停車場棄置，再轉搭
    計程車回返林子鈞婦產科，以前開所得之金錢一萬三千元，辦理出院手續，適遇
    蕭承銘之妻丙○○、妹妹己○○至醫院詢問蕭承銘之下落，辛○○諉稱不知情，
    迅即領回嬰兒返回其父親庚○○位於桃園縣龍潭鄉○村○○路五三三巷五十四號
    住處，將嬰兒托家人照顧後，念及蕭承銘家人刻正在找尋蕭承銘，若此時逃亡恐
    遭人懷疑，遂再佯與蕭承銘之家人四處找尋蕭承銘且同赴龍潭分駐所報案協尋，
    至同日晚間八時許回到父親庚○○住處與丁○○會合，旋攜前揭以金飾變得之現
    金相偕逃亡。二人先至命案現場即辛○○租住處稍事休息，再於同日深夜至中壢
    火車站搭計程車至台北士林夜市某賓館住宿，丁○○為隱匿辛○○之形蹤，避免
    警方查緝，乃基於藏匿盜匪之犯意，出面登記承租房間而與辛○○一同藏匿於該
    房間內，住宿一晚。隔日即五月一日退房，續坐火車至新竹市躲藏，至晚間同由
    丁○○承同一藏匿犯意，出面承租房間，藏匿辛○○。次日即五月二日退房，再
    回返台北縣至蘆州市向丁○○之姐夫陳俊彬借得一萬元後，於該日中午搭車至台
    北市松山火車站，由謝國交付丁○○五千元，二人即分手。而於逃亡期間即五月
    二日早上九時三十許，己○○及夫許財林與庚○○在辛○○租住處，發現蕭承銘
    之屍體，檢警隨即展開追捕行動，直至同年五月二十日，辛○○始出面投案。
二、案經桃園縣警察局報請台灣桃園地方法院檢察署檢察官偵查起訴。
        理  由
一、訊據被告固坦承於右述時地以電線緊勒被害人脖子致被害人窒息而死，事後取走
    被害人皮包及戒指，並持被害人之提款卡提領金錢三次不成，再偽造被害人蕭承
    銘之簽帳單詐欺取得金項鍊一條，繼變賣詐欺所得之項鍊及取自蕭承銘身上金戒
    指，換取現金逃亡。其假冒蕭承銘名義偽簽帳單，詐欺取財部份，核與被害人黃
    淑娟陳述相符，並有簽帳單一紙，存卷可查，事證明確，堪以認定。惟否認強盜
    殺人，辯稱：「並非為錢財殺人，因為蕭承銘知其身上有一萬五千多元，即催討
    欠款，並動手打我且用手勒住我脖子，我一直反抗，隨手拾起電線無意間失手勒
    死蕭承銘，蕭承銘沒有氣息後，伊立將蕭承銘屍體藏於床下旋即下樓，但想到逃
    亡須現金，始向房東取得鑰匙再度上樓，取走蕭承銘之皮包及戒指」復稱：「懲
    治盜匪條例為限時法，業於三十四年四月七日因實行期滿自翌日起失效，而未再
    經法定程序立法，自非有效法律，不得適用」云云。惟查：
  （一）動員戡亂時期懲治盜匪條例（後經修正為懲治盜匪條例）雖係於三十三年四
        月八日公布施行，惟因立法院於四十六年五月十六日召開第十九會期第五次
        全體委員會議討論時，各委員咸認原動員戡亂時期懲治盜匪條例第八條自特
        種刑事案件訴訟條例廢止後已成贅文，自應刪除，且第十條定施行期間為一
        年，原期迅收遏止盜風之效，然實際上本條例每年一度以命令延長，已達十
        餘年，顯已失該條規定之本意，莫如一併刪除，俟將來治安情況改善，本條
        例確無施行之必要時，再予廢止，較為得體，爰決議將動員戡亂時期懲治盜
        匪條例第八條及第十條刪除，第九條改為第八條，第十一條改為第九條，並
        於同年六月五日經總統公布同日施行在案，則懲治盜匪條例自四十六年六月
        五日生效時起，既已刪除原有施行期間一年之規定，復未經立法院依法廢止
        該法之適用，自無所謂失效，甚或無效之問題存在，至為灼然。再者，最高
        法院於八十八年台上第三０九八號乙案中亦認「按懲治盜匪條例於四十六年
        六月五日修正公布，刪除第八條（應為第十條之誤載）施行期間一年及第十
        條（應為第八條之誤載）依特種刑事案件訴訟條例審理之規定，其原第九條
        改為第八條，第十一條改為第九條。條正前本條例全部內容，曾經立法院民
        刑商法委員會審查，認尚有繼續沿用之必要，始改採為新法之全部條文，並
        重新調整條次，形式上雖是『修正』，實質上係明白確認本條例已從臨時性
        舊法改制為常態性之刑事特別法，等同於制定新法。因此，本條例重新立法
        之合法性，應不因修正前曾施行期滿始以命令展期而有影響」等語，是懲治
        盜匪條例仍屬有效之法律，應無疑義，合先說明。
  （二）被告辛○○自警訊、歷檢察官偵訊迄本院審理，迭稱伊與死者生前曾發生激
        烈之打鬥，並於警訊時就其以電線纏繞死者頸項時，所採取之姿勢供稱：「
        當時蕭承銘被我用左邊身體壓在地上」等語，惟其於本院審理時則供稱：「
        伊係坐在死者身上，死者則面部朝上」等語，前後所述不一，已有可疑。次
        查，被告與死者生前果曾經激烈打鬥，死者復為其先壓制倒於地面（面部朝
        上）時，再以電線正面勒頸，則死者身上或多或少應有瘀傷或擦傷，其頸部
        之傷痕亦應由後頸到前頸，惟本件死者蕭承銘其外傷部份僅「前頸到後頸，
        有平行式索溝，右側側頸有摩擦痕跡」「被人由後方以寬０．五公分之兇器
        勒斃死亡」「外吸道阻塞窒息死亡」等情，業經台灣高等院法院檢察署法醫
        中心解剖鑑定，制有（八十七）高檢醫鑑字第四三０號鑑定意見書附卷可稽
        ，是從死者身上客觀存在之受傷情形，足徵被告辛○○就此所為之供述與事
        理不符，目的無非製造一時失控，錯手殺人之假像，進而導出非謀財害命之
        結論，以圖減輕罪責，故要難採信。又從死者之傷勢，適可推證被告辛○○
        與死者蕭承銘在案發前或有言語衝突，惟應無激烈之打鬥情事發生，並死者
        係遭被告由身後用電線繞頸窒息身亡。次查，以繩索緊勒人之頸部，足使空
        氣無法進入體內，終至窒息死亡，乃公眾周知之事，被告當亦知之甚明，而
        再參諸被告於警訊時復自承：「蕭承銘反抗二、三分鐘，即不動了」等語，
        可知被告以電線纏繞蕭承銘之頸部並予以緊勒，係至其靜止不動不再掙始鬆
        手，從而被告在二人間並無打鬥之情形下，即用電線由後方勒緊死者頸部，
        時間復達二、三分鐘之久，主觀上係出於殺人之犯意，至為明顯，所辯無意
        殺人，要屬卸責之詞，委無可採，此外復有被告所有用以勒斃被害人蕭承銘
        之電線延長線一條，扣案可稽，其殺人犯行，事證至明，堪以認定。
  （三）本案發生之日係八十七年四月三十日，為被告辛○○之妻丁○○生產完畢出
        院之日，二人並預計於當日早上出院，但至該日晚間始辦理出院等情，業據
        證人即林子鈞婦產之護士吳  婷於警訊時證述明確，是被告辛○○既於該日
        早上身上有足夠之金錢得以繳納生產住院所須費用，何以不按原定時間即案
        發當日之早上出院，卻延至該日晚間始辦理出院手續？參以丁○○之出院費
        用，復為被告辛○○變賣其使用死者蕭承銘之信用卡所購得之金飾及變賣直
        接取自蕭承銘身上之金戒指換得之現金予以支付，業據被告辛○○及丁○○
        供承不諱，並與金盛展銀樓負責人鄭淑萍、金瑞安銀樓負責人彭家寶於警訊
        時之供述相符，則其辯稱案發當日本身即有現金一萬五元一語是否為真，亦
        值懷疑？又被告辛○○平日在父親庚○○經營之紡織廠工作，惟上班情形並
        不固定，於八十七年農歷年前即外出工作，農歷年後本欲回父親工廠工作，
        但迄至案發該月均未再回來，亦曾於八十七年農曆年過後之三月九日以妻子
        生產為由向甲○○借款一萬元（利息預扣五百元，實拿九千五百元），此外
        甲○○即未再借款予被告辛○○，分據其父親庚○○及證人甲○○供述明確
        ，且被告復自承陸續向死者借錢，積欠金額近捌、玖萬元未還，再佐以被告
        之妻丁○○於警訊時供述：「辛○○平常沒有工作，沒有賺錢，均向其父親
        借錢」及於本院審理時供述：「懷孕期間曾因無生活費而變賣家中金飾」等
        語，足認被告辛○○平日工作不定，無固定收入，經濟拮据，堪認以舉債度
        日。雖曾於八十七年三月九日為由向甲○○借得一萬元，擬繳納妻子生產住
        院之費用，然其竟連妻子生產所須之一萬元，猶須求助於外人而不向家人告
        貸，顯然於借得該筆款項後並無其他經濟來源，則自八十七年三月九日借得
        該筆款項起迄八十七年四月三十日案發日即妻子生產出院之日止，已歷一月
        有餘，經扣除日常生活消費後，該筆款項理應所剩無幾，此益徵其供詞之可
        疑。再依被告辛○○之妻丁○○於警訊時就被告辛○○於案發當日上午之行
        蹤供述：「辛○○在八十七年四月三十日早上起床後離開林子鈞婦產科」，
        死者蕭承銘之父親戊○○於警訊時就蕭承銘於案發當日早上之行蹤供述：「
        我是在八十七年四月三十日早上七時四十分左右，接到辛○○之電話，說要
        找蕭承銘，我即轉交給蕭承銘，在二人談話中，我有聽到蕭承銘說「月底，
        沒有」，又聽蕭承銘說：釣魚就來去，過了十分鐘蕭承銘即出門」；丁○○
        於警訊時供述：「我是在辛○○殺了蕭承銘後，約在下午三時半至四時以後
        ，辛○○至林子鈞婦產科告訴我，伊殺了人」「我跟蕭仔借錢，他不肯借」
        等語及卷附檢察官至案發現場堪驗時所制之堪驗筆錄載明丁○○稱辛○○在
        醫院說他要向蕭承銘借錢等情，足認被告所稱案發當時死者蕭承銘見其身上
        有錢而向其催討欠款等情，核屬虛妄，不可採信，而應係被告向死者借款遭
        死者蕭承銘拒絕。又被告辛○○既因急需現金而遭承銘所拒，則死者蕭承銘
        身上之皮包及金戒指，衡情自應於遭勒斃後，旋為被告所取走，此亦據被告
        辛○○於檢察官至案發現場勘驗時，當場陳述明確，有前引勘驗筆錄附卷可
        稽，故被告辛○○辯稱皮包、金戒指並非在勒斃蕭承銘後立即取得，而係在
        將蕭承銘之屍體，藏於床下下樓後，因念及逃亡須有費用，始再度上樓時取
        走等語，核亦同為脫免強盜殺人罪責，事先編撰之詞，亦無可取。
  （四）綜上所述，本案發生之經過，係被告辛○○為籌措妻子生產住院之費用，先
        向蕭承銘借款為蕭承銘堅拒，旋於雙方無肢體衝突之情況下，自後面以電線
        環繞蕭承銘之頸部將其勒斃後，立即取走蕭承銘之皮包及金戒指等情，已可
        認定。故接續應審究者，乃被告係出於何種動機而殺害被害人蕭承銘。經查
        ，前已述及被告辛○○與死者蕭承銘在命案現場，並無激烈之肢體衝突，復
        從後面以電線環繞死者蕭承銘頸部，堪認被告辛○○非因雙方相互打鬥而一
        時失控殺人。又被告辛○○與死者蕭承銘乃結識十餘年之老友，且自八十五
        年起即經常向死者蕭承銘借款，業據被告辛○○自承於卷，足認二人平日私
        交甚篤，此亦經被告辛○○之父親庚○○於警訊時供述：「他們是很好的朋
        友，蕭承銘經常到辛○○租處走動，沒有聽說發生口角及仇恨情事」等語屬
        實，是被告辛○○亦顯非基於怨隙殺人。而被告既非因怨隙或因雙方打鬥失
        手殺人，且其精神正常，更無毫無來由地殺害親密友人之理，因此被告辛○○因借款遭人所拒，而意圖為自己不之所有，始起意殺人奪命，至為明顯，
        洵無疑義，其進而著手實施殺人犯行，致蕭承銘死亡不能抗拒而取其皮包及
        金戒指，犯有強盜殺人一行，至堪認定。
三、核被告所為係犯懲治盜匪條例第二條第一項第六款，強劫而故意殺人罪及刑法第
    二百十六條、第二百十條之行使偽造私文書罪，第三百三十九條第一項詐欺取財
    罪。其偽造蕭承銘姓名為偽造私文書之部份行為，偽造私文書後持以行使，偽造
    之低度行為則為高度之行使行為所吸收，均不另論罪。又其行使偽造私文書以詐
    欺取財，再將詐欺得來之財物，變賣換取現金，乃為終局地實現其強盜他人之物
    之目的，故上開所犯三罪有原因、目的之牽連關係，應從一重之強劫而故意殺人
    罪處斷。公訴人雖於證據並所犯法條欄內，另認被告以他人之提款卡提款，因不
    知密碼而未遂，係犯刑法第三百三十九條之一之利用自動設備詐欺罪，惟因本罪
    不罰未遂犯，且公訴人於犯罪事實欄亦括號註明不罰未遂犯，足認公訴人實無將
    被告此部份行為視為犯罪行為而予以起訴之意，其就此所為之論罪陳述，應屬
    述，故本院無須就此另為不另為無罪諭知之論述，併予敘明。爰審酌被告平日不
    事生產，游手好閒，竟為區區一萬多元之妻子生產費用而對十餘年之好友，痛下
    毒手，心性至殘，惡性重大，犯罪後猶飾詞否認謀財害命等情狀，量處如主文所
    示之刑，以昭炯戒，並宣告褫奪公權終身。扣案之電線延長線一條，係被告所有
    供犯罪所用之物，卷附簽帳單上附著之蕭承銘簽名一枚係被告偽造之署名，均依
    法宣告沒收。扣案之台灣企銀提款卡一枚，係被告強盜所得之財物，應諭知發還
    丙○○（死者蕭承銘之配偶）。至被告強盜所得之現金均一併與強盜所得之金戒
    指一枚所變賣取得之現金，花費用罄，故無庸諭知發還被害人。至被告強盜所得
    之另枚提款卡則業因提款機回收，不復存在，而用以刷卡購買金品之信用卡一枚
    ，依被告辛○○所述係置於蕭承銘之汽車內，而汽車業已尋回，該信用卡亦一併
    尋獲，交還丙○○，此亦經丙○○於警訊時供述：「信用卡未失竊」等語明確，
    故均無庸再行諭知發還被害人。
據上論斷，應依刑事訴訟法第二百九十九條第一項前段、懲治盜匪條例第二條第一項
第六款、第八條，刑法第二百十六條、第二百十條、第二百十九條、第三百三十九條
第一項、第五十五條、第三十七條第一項、第三十八條第一項第二款，罰金罰鍰提高
標準條例第一條前段，判決如主文。
本案經檢察官張尹敏到庭執行職務。
中      華      民      國      八十九    年    六      月    十六    日
                                臺灣桃園地方法院刑事第一庭
    審判長
                                       法  官
                                       法  官
如不服本判決，應於判決送達後十日內，向本院提出上訴狀。


司法院資訊處製作；財團法人民間司法改革基金會備份。
